【裁判字號】    95,重上更(五),60
【裁判日期】    950607
【裁判案由】    偽造文書
【裁判全文】
臺灣高等法院刑事判決            95年度重上更(五)字第60號
上  訴  人
即  被  告  辛○○
選任辯護人  邱景睿律師
上列上訴人因偽造文書案件，不服臺灣桃園地方法院85年度自字
第170號，中華民國87年2月27日第一審判決（併辦案號：臺灣桃
園地方法院檢察署85年度偵字第4628號、第9968號），提起上訴
，本院判決後，經最高法院第五次發回更審，本院判決如下：
    主  文
原判決關於辛○○部分撤銷。
辛○○共同連續行使偽造私文書，足以生損害於公眾及他人，處
有期徒刑捌月。附表一編號一、編號二、三、編號四、五、六之
三份不動產之贈與稅申報書，其上偽造之李金永簽名各壹枚均沒
收。
    事  實
一、辛○○、戊○○（業經判決有期徒刑6月確定）、乙○○（
    業經判決有期徒刑6月確定）與庚○○、丑○○○、癸○○○、丁○○、丙○○、甲○○○、己○○，均為李金永、李
    對夫妻之子女，李金永於民國84年8月16日因心肌梗塞猝逝
    ，身後遺有如附表一所示之土地及建物等多筆不動產，辛○○、戊○○、乙○○兄弟為不讓庚○○等7姐妹分得上開遺
    產，趁尚未向戶政機關辦理李金永死亡除戶之前，與曾從事
    代書業務之辛○○之配偶子○○（業經判處有期徒刑6月，
    緩刑3年確定），及子○○所託之代書壬○○（業經判處有
    期徒刑5月，如易科罰金以銀元300元折算1日確定），竟共
    同基於偽造私文書及行使偽造私文書之概括犯意聯絡，於李
    金永死亡後，由乙○○自其母親李對處取得李金永之印鑑章
    ，再由戊○○以欲保管父親李金永不動產所有權狀為由，向
    李對取得前開不動產所有權狀，旋即以李金永為贈與人或出
    賣人名義，盜蓋李金永之印鑑章，偽造土地建築改良物買賣
    所有權契約（以下簡稱買賣契約）及土地建築改良物贈與所
    有權移轉契約書（以下簡稱贈與契約），將如附表一所示之
    不動產分別贈與或出售予辛○○、戊○○、乙○○等人，再
    以李金永為申報人（於申報人欄填為義務人）名義，盜蓋李
    金永之印鑑章，分別偽造附表一編號二、三、四、五、六所
    載土地之土地增值稅（土地現值）申報書5份，由知情之壬○○為申報代理人，連同上開偽造之贈與契約，分別於84年
    9月4日、9月15日，持向桃園縣稅捐稽徵處申報土地增值稅
    ，使不知情之桃園縣稅捐稽徵處承辦人員將此不實事項登載
    於職務上所掌之稅籍公文書上，並核發土地增值稅免稅證明
    （農地免稅）及土地增值稅繳款書並持以繳納土地增值稅（
    詳如附表二編號第10、11、12、13、14所載），再於84年9
    月20日由子○○於贈與稅申報書，登載李金永為申報人（於
    申報人欄填為贈與人）名義，並盜蓋李金永之印鑑章及偽造
    李金永之簽名於納稅義務人簽章處，分別於84年9月20日、
    同年10月21日、同年9月20日，偽造如附表一編號一，編號
    二、三，編號四、五、六之贈與稅申報書，向桃園縣桃園市
    公所（以下簡稱桃園市公所）申報贈與稅而行使之，由該公
    所轉財政部台灣省北區國稅局桃園縣分局（以下簡稱國稅局
    桃園分局）復核，使不知情之國稅局承辦人員將此不實事項
    登載於職務上所掌之稅籍公文書上，核發如附表二編號第1
    至9共9筆應納贈與稅新台幣（下同）4,411,250元，編號10
    至11共2筆應繳之贈與稅702,070元，編號第12至第14共3筆
    應繳之贈與稅187,364元之85年度贈與稅繳款書3紙（每紙各
    5 聯），由子○○至桃園市公所取回該繳款書中第5聯之回
    執聯，交予乙○○分別在收件人簽章欄及納稅人蓋章欄盜蓋
    李金永之印鑑章後，再交回桃園市公所據以領取該3紙贈與
    稅繳款書，並於附表二所載之時間繳納贈與稅後向財政部台
    灣省北區國稅局（以下簡稱北區國稅局）申請核發贈與稅繳
    清證明書，使該局不知情之承辦人員據以核發贈與稅繳清證
    明書3紙。嗣再以李金永為申請人（申請人欄填為義務人）
    名義，盜蓋李金永之印鑑章偽造以移轉附表一所載6種契約
    （贈與及買賣）不動產所有權之土地登記申請書6紙，連同
    上開偽造之贈與契約書、買賣契約書（每一土地登記申請書
    附繳2份偽造之契約書）及不動產移轉之其他相關文件（自
    耕能力證明書、李金永未除戶前之戶口名簿、戶籍謄本、印
    鑑證明，上開農地土地增值稅免稅證明、土地增值稅繳款書
    、贈與稅繳清證明書），於85年2月2日由壬○○為代理人，
    向桃園縣桃園地政事務所（以下簡稱桃園地政事務所）申請
    將前揭不動產辦理移轉登記與辛○○、戊○○、乙○○，使
    不知情之桃園地政事務所承辦人員先後於同年2月14日及2月
    28 日，將前開不實之不動產移轉事項，分別登載於職務上
    所掌管之土地及建築改良物登記簿公文書上，足以生損害於
    稅捐稽徵機關對於稅籍資料管理、地政機關關於產權登記管
    理之正確性及李對、庚○○、丑○○○、癸○○○、丁○○
    、丙○○、甲○○○、己○○等繼承權人。嗣因丙○○至桃
    園市公所辦理李金永之遺產繼承事宜時，得知遺產已移轉登
    記於辛○○、戊○○、乙○○名下，始悉上情。
二、案經自訴人庚○○、丑○○○、癸○○○、丁○○、丙○○
    、甲○○○、己○○於原審法院提起自訴。
    理  由
壹、程序部分：
一、按「依修正後刑事訴訟法施行法第7條之3規定：『中華民國
    92年1月14日修正通過之刑事訴訟法施行前，已繫屬於各級
    法院之案件，其以後之訴訟程序，應依修正刑事訴訟法終結
    之。但修正刑事訴訟法施行前已依法定程序進行之訴訟程序
    ，其效力不受影響。」經查，92年2月6日修正公布之刑事訴
    訟法，業於同年9月1日施行，而本案係於88年6月30日修正
    刑事訴訟法施行前繫屬於第一審法院，此有第一審法院收文
    章蓋於台灣板橋地方法院檢察署88年6月30日板檢金治字第2
    6280號送審函可稽（第一審卷第一頁），依前開法條規定，
    對於提起上訴之案件，於修正刑事訴訟法施行前第一審就可
    得為證據之證據，已依法定程序調查者，其效力不受影響，
    仍得為證據。」，最高法院著有93年度台上字第5894號判決
    可資參照。本案係於85年10月2日修正刑事訴訟法施行前繫
    屬於第一審法院，有原法院收狀戳章蓋於台灣桃園地方法院
    85年度自字第170號自訴狀可稽（見原審卷一第1頁），依前
    開法條規定，對於提起上訴之案件，於修正刑事訴訟法施行
    前第一審就可得為證據之證據，已依法定程序調查者，其效
    力不受影響，仍得為證據。本案證人戊○○、乙○○、子○○、壬○○、李對於檢察官偵查、第一審、本院前審之供述
    ，業經原審或前審依法定程序提示筆錄並告以要旨，令上訴
    人即被告辛○○、壬○○辯論而為合法調查，揆諸前揭說明
    ，上開供述證據，自有證據能力，且本案自訴人於準備程序
    及審判期日已依法委任律師進行訴訟，合先敘明。
貳、實體部分：
一、訊據被告辛○○固坦承伊於84年8月16日其父親李金永死亡
    後，於85年2月2日委由代書即同案被告壬○○為代理人，向
    桃園地政事務所申請將上開不動產移轉登記予伊及同案被告
    戊○○、乙○○，惟矢口否認有偽造文書犯行，並辯稱：伊
    辦理如附表一所示土地及建物之買賣及贈與之送件日期雖均
    在伊父親死亡後之85年2月2日，係因伊父親為免上開土地及
    建物日後被伊姐妹分走，乃於生前陸續同意或授權將上開土
    地移轉登記予伊及同案被告戊○○、乙○○，其中附表一編
    號一所示之9筆農地部分，係伊父親李金永於82年間表示贈
    與時，即將前揭土地所有權狀交給伊，並囑伊之妻子子○○
    製作相關所有權移轉登記文件，親自加蓋印鑑章於其上，所
    附印鑑證明書即係伊父親李金永於76年3月5日親自向桃園市
    戶政事務所申請取得，有該所85年9月5日桃市戶字第16349
    號函在卷為憑。又前揭土地之地目均為「田」，於辦理移轉
    登記前，先送請桃園市公所查核有無三七五租約登記，嗣經
    該所於登記清冊上批明「查無三七五租約登記」，並註明日
    期82年10月21日，而農地買賣尚須申請土地增值稅免稅證明
    書，亦經稅務員呂文英查明後蓋章證明並批註「查無欠稅，
    82年10月18日」。而伊於82年7月間即已領得桃園市公所核
    發之自耕能力證明，嗣於同年10月間經桃園稅捐稽徵處核發
    免徵土地增值稅證明等文件，本可於當時完成移轉登記手續
    ，惟因伊為節稅擬以買賣為原因申請移轉登記，然未獲稅捐
    機關同意，因而改依贈與為原因移轉，但需繳納4百餘萬元
    鉅額贈與稅，一時籌措不易，遂予擱置，致領得之自耕能力
    證明超過有效期間6個月，且贈與稅太高，致當時未能及時
    辦理過戶手續之原因。迨至84年間，伊在父親李金永催促下
    ，為完成該9筆農地移轉登記手續，於同年6月29日重新申請
    核發自耕能力證明，歷經桃園市公所兩次通知補正，先後於
    同年7月20日及同年8月25日提出補正，直至同年9月15日李
    金永死亡後，始經核准發給該項證明，有該市公所函足憑，
    足見伊提出申請核發自耕能力在前，伊父親李金永猝亡在後
    。又關於附表一編號四至六所示之土地，其移轉原因雖係以
    贈與為原因並於84年8月5日訂約，依次移轉登記與伊及同案
    被告戊○○、乙○○各一筆，但係伊父親李金永於84年7月
    間，先後2次偕同伊兄弟等至同案被告壬○○代書處委託辦
    理，並由伊父親李金永親自用印於有關登記文件上並將所有
    權狀、印鑑證明交付同案被告壬○○，該次登記之印鑑證明
    書係伊父親李金永於83年4月29日，親自向桃園市戶政所申
    請核發，顯見該3筆建地確係伊父親李金永生前即同意贈與
    給伊兄弟，死後始完成登記。另關於附表一編號二所示之房
    屋及其基地移轉登記予戊○○及乙○○各2分之1部分，與附
    表一編號三所示之土地移轉登記予伊部分，亦係伊父親李金
    永於84年7月間，一併委託同案被告壬○○辦理。伊於84年7
    月間獲贈時，因伊自耕能力證明尚未核下，故延至85年9月
    15日領得證明時，旋於完成報稅手續後送件。況伊父親死亡
    後遺留的遺產尚有21筆，伊若要偽造，自應全部偽造，自無
    將部分讓大家繼承之理。綜上所述，伊係依據伊父親李金永
    生前贈與之事實，而於死後完成登記，並無自訴人所指偽造
    買賣或贈與契約以及盜用印鑑、倒填日期，暨使公務員登載
    不實之情事。至於伊父親李金永死亡後，在贈與稅繳款書上
    蓋伊父親李金永之印鑑章，因為繼續辦理移轉，不懂法律才
    如此為之云云。
二、經查：
(一)右揭事實，迭據自訴人庚○○等人於偵審時指訴綦詳，並有
    李金永未除戶前之戶口名簿、戶籍謄本、印鑑證明、自耕能
    力證明、農地土地增值稅免稅證明、贈與稅繳清證明書，以
    李金永名義為贈與人及出賣人所訂立之上揭贈與契約書、買
    賣契約書、以李金永名義為申請人之贈與稅申報書、不動產
    土地增值稅（土地現值）申報書、蓋有李金永印鑑章之贈與
    稅繳款書回執聯，暨以李金永為申請人名義之土地登記申請
    書，如附表一所載之買賣及贈與為登記原因而將上開不動產
    移轉登記為附表一所載被告辛○○及戊○○、乙○○等人之
    土地登記簿謄本等影本在卷可稽（見原審卷一第5至137頁、
    卷附證物袋桃園市公所、桃園稅捐稽徵處、桃園地政事務所
    調卷之影印本）。
(二)被告雖辯稱附表一編號一所示之9筆農地，係其父親李金永
    早於82年間表示贈與時，伊乃於82年間取得自耕能力證明，
    並先送請桃園市公所查核有無三七五租約登記，經該所於82
    年10月21日批明「查無三七五租約登記」，再申請土地增值
    稅免稅證明書，亦經稅務員呂文英查明後蓋章證明並批註「
    查無欠稅，82年10月18日」，但因贈與稅過高，未辦理過戶
    ，移轉登記手續，係交由伊配偶即同案被告子○○辦理云云
    ，但：
  (1)被告之父親李金永係於84年8月16日因心肌梗塞猝逝，有被
    告父親李金永之死亡證明書（見偵查卷第164頁）、李金永
    之除戶戶籍謄本在卷可稽，而附表一編號一所示之9筆農地
    ，除土地增值稅之申報日期外，餘關於贈與稅，申請地政事
    務所登記日期，皆在被告父親李金永過世之後，亦有各該不
    動產之登記移轉申請書附卷為憑，且為被告所不爭執。
  (2)又被告持向桃園地政事務所移轉登記之附表一編號一之2份
    買賣契約書（向地政機關申請移轉登記需附2份買賣契約書
    ，移轉登記後，地政機關保留1份，另1份退還申請人），其
    中向稅捐處申報附表一編號一所示之土地增值稅時，係檢附
    立約日期82年8月28日之土地買賣所有權移轉契約書，該份
    移轉契約書與85年2月2日持向地政事務所申請移轉登記時所
    檢附之土地買賣所有權移轉契約書，經比較二者內容，有諸
    多不同：其一，承買持分欄與出賣持分欄，前者為手寫「全
    部」2字，後者則蓋用章戳；其二，立約日期欄，前者均蓋
    有被告辛○○及李金永之印章，後者則無；其三，買賣價款
    總金額前者為16,304,000元，後者更改為1,670萬元；其四
    ，所蓋之印章，前者李金永之章，非印鑑章，後者所蓋李金
    永之章為印鑑章，有上開2種不同之土地買賣所有權移轉契
    約書影本在卷可按（見本院上更一卷二第157頁至第159頁、
    第166頁、第167頁），且前揭農地之移轉申請，係以「買賣
    」為原因，申請移轉登記之土地買賣所有權移轉契約書記載
    價金為1,670萬元，有該買賣契書在卷可按（見原審卷二第7
    頁），惟被告辛○○實際上並無給付價金，亦有桃園縣稅捐
    稽徵處審核意見記載「本案當事人主張農地買賣，有買賣契
    約書影本為憑，惟無法提供買賣價金支付流程說明及相關資
    料．．．」（見卷附證物袋編號３），是稽徵機關既查無被
    告辛○○有支付價金之相關資料，則被告辛○○提出之買賣
    契約即屬不實。況上開2份買賣契約原本，經送法務部調查
    局鑑定買賣契約與所附之登記清冊間所蓋之李金永、辛○○
    騎縫印文是否同1顆1次蓋成結果，發現關於存於地政事務所
    那份買賣契約之2騎縫印文，並非兩頁合併時一顆印章一次
    蓋成，而是各頁分別蓋印後再拼合之印文，由同案被告子○○所提出之那份，騎縫僅發現2頁之2枚印文間距離有差異，
    但因兩印文過於殘缺，無法判斷兩騎縫印文是否由同1顆1次
    蓋成，亦有該局91年6月24日鑑定通知書在卷可考（見本院
    上更一卷三第60頁），足證上開2份買賣契約所附登記清冊
    ，並非原始即附在一起蓋騎縫章，而是嗣後合併在一起，更
    見被告係於其父親死後始偽造買賣契約書以辦理移轉登記。
  (3)被告雖又辯稱伊父親於82年即要將土地過戶予伊，伊乃取得
    自耕能力證明以辦理過戶云云，但查被告雖於82年取得桃園
    縣中路段1822-22、1822-23、1822 -24、1822-28、1822-29
    、1822-30、1822-31、1822-32、18 22-33、1825、1826、
    1833-1、1920等13筆土地之自耕能力證明書（見原審卷一第
    210頁正、背面），並於82年8月30日申報土地現值（見原審
    卷二第158頁、第160頁、第162頁第165頁、第168頁、第171
    頁、第174頁、第177頁、第180頁），且經核給免稅證明書
    ，若如被告所辯附表一編號一所示之土地係經其父親李金永
    之同意移轉，則被告何以在取得自耕能力證明申請書及免稅
    證明書後，不立即辦理過戶手續，反任令上開82年間所取得
    之自耕能力證明因期間經過而失效，已見被告所辯非實。且
    被告嗣於84年6月29日及同年7月20日再申請自耕能力證明，
    惟此2次均因所附資料不全而經退回申請，嗣被告再提出申
    請，始經桃園市公所以84年9月15日84桃市建農字第89230號
    函淮自耕能力證明書，有該所85年10月1日桃市建農字第850
    40551號函在卷可稽（見原審卷一第275頁正、反面），而觀
    諸前開被告84年6月29日之自耕能力證明申請書，其申請日
    期係載為84年6月28日，於同年6月29日為桃園市公所收受，
    有該申請書上收文章為憑（見原審卷一第211頁），其聲請
    日期雖係在被告父親死亡前，但被告該次申請自耕能力證明
    係申請承受桃園市○路段1822 -28、1822-29、1822-30、18
    22-31、1822-32、1822-33、18 26等7筆農地之自耕能力證
    明書，並無申請附表一編號一桃園市○路段1833-1、1825等
    2筆土地之自耕能力證明；嗣於84年7月20日，被告又再次提
    出申請自耕能力證明時，除上開7筆土地之外，新增申請中
    路段1822-3地號土地之自耕能力證明，但仍未申請附表一編
    號一桃園市○路段1833-1、18 25等2筆土地之自耕能力證明
    ，亦有該次自耕能力證明申請書在卷可稽（見原審卷一第
    212頁）；迨於84年8月14日被告再次提出10筆土地之自耕能
    力證明申請時，始將桃園市○路段1833-1、1825等2筆土地
    納入，衡情被告之父親李金永如於82年間即表意將附表一編
    號一之9筆土地均移轉予被告，被告何以於84年6月28日、7
    月20日，重新申請自耕能力證明時，均未申請附表一編號一
    之中路段1833-1、1825等2筆土地之自耕能力證明？更見被
    告所辯不實。況縱被告於82年間曾申請自耕能力證明書，亦
    不能證明被告之父親李金永曾於82年間表示要將附表一編號
    一所示之土地贈與予被告。至土地增值稅完稅證明書上蓋有
    有「查無欠稅」、「稅務員呂文英」、「82.10. 18」之戳
    記，僅能證明被告當時曾申報土地現值，並經稅務機關核給
    免稅證明書，亦難遽採為有利被告之認定。
  (4)被告雖又辯稱：82年時因贈與稅過高，始未辦理過戶云云，
    但同案被告子○○於原審審理時供稱：上開9筆農地，因贈
    與稅應繳1、2百萬元，當時錢沒那麼多，才拖到85年完稅後
    才去繳云云（見原審卷一第237頁），嗣同案被告子○○於
    本院更三審時改稱：82年間即在辦理附表一編號一之9筆土
    地，因要繳4百多萬元之贈與稅，繳不出來，所以就沒繼續
    辦過戶云云（見本院重上更三卷第144頁），同案被告子○○就前開土地之贈與稅多寡，前後不一其詞，已非無瑕疵可
    指。且附表一編號一之9筆農地，於82年間並未向桃園市公
    所申請贈與稅繳款書及繳清證明書，亦有國稅局桃園分局90
    年12月18日北區國稅桃縣徵第90084974號函、桃園市公所90
    年12月28日90桃市財字第65977號函在卷可稽（見本院上更
    一卷一第226、227頁）。另再參卷附證物袋編號3之證物，
    就附表一編號一之9筆農地，被告亦僅有84年9月20日之贈與
    稅申報書，並無82年之贈與稅申報書，證人子○○亦稱於82
    年並無申報贈與稅等語（見本院上更一卷二第123頁），是
    以該9筆農地被告辛○○既未曾於82年間申報贈與稅，鄉鎮
    市公所自無法初核贈與稅額，更不會經稽徵機關覆核贈與稅
    額，足見同案被告子○○所述於82年間因該9筆農地贈與稅1
    、2百萬元或4百萬元，尚屬無據，益見被告所辯因贈與稅過
    高，致82年間未辦理上開9筆農地過戶云云，並無可採。
  (5)被告又辯稱買賣契約書上之印文係伊父親所蓋云云，但被告
    於本院上更一審時供稱：其父親之印章都放在口袋，平常都
    攜帶著，要用才拿出來（見本院上更一卷二第132頁），同
    案被告子○○於本院上更一審時供稱：82年要申報增值稅，
    其公公（李金永）至其事務所在買賣契約蓋了章，就把章拿
    回，因報稅用便章就好云云（見更一卷二第134頁），互核2
    人之供述，李金永對其印章之使用極為慎重，如其確將上開
    不動產以買賣方式移轉予被告，其對不動產買賣契約應蓋印
    鑑章，理應知悉，豈有蓋用便章之理？至同案被告子○○於
    原審法院審理時供稱：申報贈與稅之前82年才發現申報增值
    稅之公契與辦理移轉登記之公契印鑑章不符時，發現後就補
    蓋，那時其公公還在世，公公過世後，印鑑章就拿不到云云
    （見原審卷一第231頁），於本院時供稱：贈與稅申報書上
    一般內容均由代書代填，最主要稅捐處要認印鑑章云云，但
    上開9筆土地同案被告子○○於82年並無申報贈與稅，業如
    前述，同案被告子○○既未申報贈與稅，其又何以知悉印鑑
    不符，並立即另書立1份印鑑相符之買賣契約？已見同案被
    告子○○於原審法院之上開所述與事實不符。且同案被告子
    ○○曾拿贈與稅繳款書予同案被告乙○○蓋用李金永之印鑑
    章等情，業據同案被告子○○、乙○○於本院上更一審時供
    認在卷（見本院上更一卷一第153至157頁），同案被告子○○更證稱附表一編號二、三、四、五、六之贈與稅申報書上
    李金永之印文，係其拿給同案被告乙○○找其婆婆用印云云
    （見本院重上更四審卷94年11月14日審判筆錄），是據同案
    被告子○○、乙○○所述，於李金永死亡後，仍拿得到李金
    永之印鑑章，益見同案被告子○○於原審法院之上開所述不
    實。
  (6)又被告辯稱：伊向桃園地政事務所移轉登記之附表一編號一
    之2份買賣契約書（即上述(2)所述之契約書）其內所附之登
    記清冊上蓋有「本案耕地無訂立三七五租約」、「課員柯靜
    英」、「82.10.21」之戳記，有該2份買賣契約書影本在卷
    可稽，且同案被告子○○為其辯稱：要請桃園市公所查核有
    無三七五租約登記，必須檢附買賣契約書，如買賣契約書附
    有登記清冊，登記清冊申請人部分一定要印章，市公所承辦
    人員才會查核，上開買賣契約所附之登記清冊，申請人有蓋
    李金永之印鑑，並經桃園市公所承辦人員所蓋之82年10月21
    日之戳記，即證明上開買賣契約書上李金永之印鑑章即為82
    年10月21日以前為李金永所蓋云云，惟查；向桃園市公所查
    詢耕地有無訂立三七五租約，該公所只針對地號審核，不要
    求申請人聲請印鑑，有桃園市公所91年3月26日桃市產字第
    0910014593號函在卷可按（見本院上更一卷二第199頁），
    已見同案被告子○○所供不實，且自訴人向桃園市公所申請
    查核耕地有無三七五租約之登記時，並未有買賣契約，以單
    純記載耕地地號之登記清冊，分別以「登記清冊上申請人欄
    有蓋章及登記清冊上申請人欄未蓋章」之方式申請，市公所
    承辦人員均給予查核，甚至以申請書載明要查核之耕地之地
    號，桃園市公所亦會以公文查覆，有自訴人所提出經市公所
    查核之登記清冊及桃園市公所函在卷可稽（見本院上更一卷
    二第239至246頁），益見證人子○○所稱須有買賣契約才予
    查核，與事實不符。同案被告子○○旋又改稱：原要有買賣
    契約，自85年因土地登記簿已有記載有無三七五租約以後，
    才無庸檢附買賣契約云云，並提出被告辛○○函詢桃園市公
    所有關82年農地移轉簽註有無三七五租約時，須檢附何種文
    件時之函覆文，謂「民眾申請耕地有無三七五租約之申請，
    並未要求申請人填寫任何申請書，直接由本所於申請人土地
    買賣所有權移轉契約書上加蓋證明戳記，故本案並無任何資
    料可查詢」（見本院上更一卷三第25頁），欲附合其說，惟
    該函件係針對農地移轉時，所為答覆之公文，並不能證明單
    純查詢農地有無三七五租約時，登記清冊亦需蓋用申請人印
    章，至被告辛○○與戊○○、乙○○、子○○等所提出之85
    年6月土地登記審查手冊之修改，與單純查詢農地有無三七
    五租約無關，自不足採為有利被告之認定。況經本院更一審
    時向桃園市公所函詢，據覆稱：自82年迄今該所查詢耕地三
    七五租約方式，皆承襲前人方式，係依土地登記簿謄本加以
    查詢，或依提供之土地名冊加以逐筆查詢，有該公所91年6
    月5日桃市產字第0910027669號函在卷可憑（見本院上更一
    卷三第59頁），更見同案被告子○○前開所稱，殊無可採；
    另參諸桃園市公所函覆自訴人李芬宜（見本院上更一卷二第
    245頁、第246頁），僅以記載地號之登記清冊，無庸蓋任何
    印章於其上，亦可持向桃園市公所申請查核三七五租約登記
    ，承辦人員查核後即在登記清冊蓋上開戳記，亦可明瞭，自
    難以登記清冊上蓋有82年10月21日之戳記，而遽認上開買賣
    契約必於82年10月21日以前即已做成並已蓋有李金永之印鑑
    ，而認當時李金永有贈與之情事。
(三)被告雖又辯稱附表一所示之土地係因伊父親為免上開土地及
    建物日後被伊姐妹分走，乃於生前陸續同意或授權將上開土
    地移轉登記予伊及同案被告戊○○、乙○○云云，同案被告
    戊○○亦附合其詞為相同之供述，惟查同案被告乙○○於偵
    查時則供稱：父親亦無特別強調不分伊母親及女兒，只叫其
    辦過戶云云（見偵查卷第226頁背面），同案被告乙○○所
    述即與被告辛○○及同案被告戊○○之供述不一致，其上開
    供述是否真實已非無足疑，且證人即李金永之妻李對於原審
    、本院更二審時均證稱：其於先夫生前，曾提及渠等2人都
    已年老，是否將土地分給子女，但其先生表示要活到80歲，
    要其不用擔心，他還不要將財產分給子女，並說「我有得吃
    ，你就有得吃，你不要煩惱」，其先生沒說財產只要分給兒
    子，不要分給女兒，以前女兒都有幫忙賺錢，因為女兒比較
    大等語（見原審卷一第241頁、本院上更二卷第163、164頁
    ），衡情證人李對係被告與同案被告戊○○、乙○○之母，
    豈有故為偽證而為不利被告之說詞，且李金永係於84年8月
    16日因心肌梗塞「猝然」病逝，此亦為被告辛○○所坦承，
    事前毫無任何徵兆，足認其生前當無分析財產之意思，是李
    對之證詞應符實情而可採信，益見被告前開所辯不實。
(四)被告雖又辯稱附表一所示之土地其買賣契約或贈與契約均係
    伊父親生前所書寫，伊並無偽造云云。第查：
  (1)被告辛○○於偵查中先供稱：契約是在代書事務所寫的，其
    和父親一起去，父親在84年8月16日過世，但何時去事務所
    已忘記。附表一編號第二至六號之贈與契約都是同一天所訂
    立，我們在同一天蓋的印章，且內容是由沈代書寫好，伊與
    、戊○○、乙○○一起蓋的云云（見偵查卷第147頁、第154
    頁正面、第157頁反面），嗣經檢察官再質問：你們是說當
    天同一天去蓋的等語時，被告辛○○又改稱：是其和乙○○
    和父親一起蓋，而戊○○沒一起去，是一次就蓋好云云（偵
    查卷第157頁背面），又改稱：第一次（筆錄誤寫為天）代
    書因其弟弟沒去，才要第二次其等3兄弟及父親一起去。當
    時只蓋其父親的章，第3次是其和乙○○一起去，而戊○○
    印章託其帶去蓋云云（見偵查卷第226頁），再改稱：第二
    次與父親及乙○○、戊○○去代書處寫契約，僅蓋其父親之
    印章，第三次與乙○○去，戊○○章託其帶章去蓋，才3人
    蓋章云云，同案被告同案被告戊○○、乙○○於偵查中供稱
    ：原本大哥辛○○與父親一起去，但代書說不行，之後其才
    到場簽同意書，渠等只去代書處1次，3人同一天去代書那裏
    。我們在同一天蓋的印章，且內容是由沈代書寫好，我們一
    起蓋的云云（偵查卷第148頁、第154頁正面、第157頁背面
    ），嗣經檢察官再質問：你們是說當天同一天去蓋的等語時
    ，同案被告戊○○又改稱：當天沒去，託我大哥辛○○代為
    蓋章云云，同案被告乙○○仍稱：內容寫好交給我們在同一
    天蓋好云云（偵查卷第158頁正面），嗣同案被告戊○○於
    本院時供稱：我父親在過世前大約7月份時有說趕快去辦一
    辦，並帶我們到代書那，不然會被女孩子刁難，當天去代書
    那我沒有帶印章，隔3、4天我委託被告拿我的印章去云云（
    見本院95年5月17日審判筆錄第至9頁），另同案被告乙○○
    於本院時供稱：伊有去代書處，伊父親說土地給大哥，並說
    財產要給誰，我們不能有意見，第二次去的時候，伊父親坐
    在車上云云（見本院95年5月17日審判筆錄第11至12頁），
    同案被告壬○○於偵查中供稱：第一次被告辛○○帶其父親
    到事務所，其問土地要贈何人，李金永表示要贈予3個兒子
    ，才請他們改天與3個兒子來，第2次係辛○○和他2個兄弟
    及他父親來辦理。印章先蓋好，內容還沒寫，只有在空白契
    約書上蓋好章交給我，因事隔太久，不敢確定云云（偵查卷
    第155頁反面、156頁正面），又改稱：他們有到場簽章，當
    時受贈人辛○○帶他2個弟弟的印章來，而贈與人的印章早
    已蓋好，其是在姓名欄部分寫好，地段部分空白的交他們蓋
    章，不同天蓋章，因乙○○和戊○○沒帶印章來，所以不是
    同一天蓋的等語（偵查卷第157頁正面），嗣於85年8月9日
    檢察官偵查時又稱：第一次僅被告辛○○與李金永來說要贈
    與辛○○等3兄弟，因另2人未到場無法辦理，第二次被告辛○○等3兄弟與李金永一起到場，其依李金永的意思，寫分
    配贈與，當時李金永和被告辛○○的章先蓋，而乙○○、戊○○沒有帶印章，後來第三次好像是被告辛○○和乙○○二
    人拿2個印章去補蓋云云（偵查卷第225頁），於本院時又改
    稱：李老先生到我事務所說要贈一些地與房子給三個人，當
    天沒有全部到場，所以沒有辦理，過了幾天，李老先生帶了
    權狀和受贈三人來辦理，因其中一個人好像是戊○○沒有帶
    印章，所以當天用印不是很完整，第一次有說財產分3份，
    第二次說有筆農地給大兒子，其他土地及建物分給二、三兒
    子，後來事情就都是請被告和我聯絡辦理，當時贈與契約先
    蓋章還沒有寫，大約是7月份才寫云云（見本院95年5月17
    日審判筆錄第5至7頁），被告及同案被告等在歷次偵審中及
    本院此次審理時經詰問所為供述前後不一，其詞已有瑕疵可
    指，且就印章是否同一天所蓋，先在空白契約上蓋章或先寫
    契約內容在蓋章等情亦不相一致，益證被告所辯李金永生前
    贈與並至同案被告壬○○處辦理移轉登記云云，係為不實。
    況附表一編號二及三之贈與契約，訂約日期為85年8月15 日
    ，其翌日即係李金永死亡日期，而被告與同案被告戊○○、
    乙○○及壬○○理應對此日期印象深刻，然被告辛○○、壬○○竟均不能明確記得確切時間，更違常情。至同案被告壬○○於本院更四審時供述：附表一編號二、四、五、六等筆
    不動產，均係李金永到事務所，同一天表示要過戶給兒子，
    原因發生日期因代書作業手續不一定同一天，故原因發生日
    期記載不同云云，惟查附表一各筆不動產之土地登記申請書
    所載之原因發生日期，均與各該筆不動產之「土地建築改物
    贈與（買賣）所有權移轉契約書」之立約日期相同，有附表
    一各筆不動產之土地登記申請書、所有權移轉契約書在卷可
    按（見原審卷一第12頁、第15頁、第37頁、第41頁、第55
    頁、第58頁、第61頁、第64頁、第68頁、第72頁、第75頁、
    第78頁），而登記申請書之原因發生日期，係關係契約法律
    行為成立之日期，如李金永係同一天至事務所表示要將附表
    一編號二至編號六之不動產移轉予兒子，則契約訂約日期、
    原因發生日期，均應為相同記載，豈會如被告壬○○所辯，
    原因發生日期係隨著代書作業手續之日期不同而異其結果，
    足見同案被告壬○○所言，不可採信。
 (2)又同案被告戊○○於本院上訴審調查時雖供稱：其父親死後
    ，其只去母親那裡看被告辛○○的所有權狀，不是拿其父親
    之權狀等語（87年度上訴字第2364號卷─以下簡稱上訴卷，
    第二卷第88頁），另同案被告乙○○於原審法院審理時供稱
    ：其將幾張文書帶至其母親住處，向母親拿父親之印鑑章來
    蓋，蓋完後印鑑章拿給母親等語（自字卷第一卷第262頁背
    面），惟證人即李金永之妻李對於原審、本院上訴審及本院
    更二審時均證稱：印鑑章及權狀均是其先生自己保管，其先
    生過逝時，在其先生身上找到印鑑章，其將印章交給乙○○
    叫他到銀行去查其先生是否還有存款，權狀部分則為戊○○
    說要看權狀，其將放權狀之抽屜給戊○○，戊○○就將權狀
    拿走表示要保管權狀，經過10餘天乙○○始將印鑑章交還，
    但乙○○並未去銀行查看有無存款之事等語（見原審卷一第
    241頁、上訴卷二第87頁、第89頁、本院上更二卷第163、
    164頁），再參諸附表一編號一、附表一編號二、三及附表
    一編號四之3份贈與稅申報書，其贈與稅之申報日期分別為
    84 年9月20日、同年84年10月21日、同年9月20日，有卷附
    證物袋編號3及國稅局桃園分局94年10月18日北區國稅桃縣
    一字第0941051733號、同年11月9日北區國稅桃縣一字第09
    40025591號函（附本院卷）檢附之附表編號一至編號六之贈
    與稅申報書可稽，申報日期均在李金永死後，始以李金永為
    贈與人提出申報，且證人子○○亦坦承上開3份贈與稅申報
    書上李金永之簽名，係其所為（見本院更四審94年11月15日
    審判筆錄），足見附表一不動產之所有權狀及印鑑章於李金
    永生前，由李金永自行保管，於李金永死亡後，則由其妻李
    對保管，被告及同案被告戊○○、乙○○、子○○於李金永
    死亡後，從證人李對處拿取李金永之印鑑章及所有權狀後，
    偽造附表一不動產之移轉契約、移轉申請書及相關之報稅申
    報書等文件。至證人李對雖曾證稱：其問乙○○是否到銀行
    去查看有錢可領，但他沒去查看，10多天後，乙○○將印鑑
    章拿回，其將先生的印鑑章交給女兒丙○○到銀行領錢，共
    領回15萬元等語（見原審卷一第241頁背面），嗣於本院上
    訴審調查時則詳細證稱：子○○表示要去農會把錢領出來，
    後來沒辦，其再把印章交給女兒丙○○去農會領15萬元等語
    （見本院上訴卷第88頁背面），核與證人即李對之女兒丙○○供稱：其是去領農保給付等語（上訴卷第88頁背面）相符
    ，且該部分交付印章予丙○○之行為，與被告辛○○等上開
    犯行無涉，是被告辛○○質疑證人李對該部分證言之真實性
    ，即屬無據，自不足作為有利於被告之認定。
  (3)被告辛○○雖又辯稱伊父親本來叫伊太太子○○辦理本件不
    動產之移轉登記，但其太太表示不願介入其兄弟之財產，故
    請被告壬○○辦理云云，同案被告壬○○亦稱：子○○表示
    有些代墊款向小叔拿錢不方便，乃叫其代辦，其因房子在動
    工很忙，乃請子○○幫忙寫土地登記申請書云云（見本院更
    四審94年9月27日審判筆錄），惟附表一編號一、二、三之
    登記申請書均係子○○所寫、附表一編號三、四、五之登記
    申請書則係同案被告壬○○所寫，業經同案被告壬○○當庭
    辨認並陳述在卷（見本院更四審94年9月27日審判筆錄），
    如子○○欲避免捲入兄弟財產及恐由其辦理手續，收取承辦
    費用不方便，才委由同案被告壬○○辦理，同案被告壬○○
    如係受李金永生前委託辦理贈與移轉登記，既有向被告辛○○等人收費用，理當自己書寫契約等文件辦理，衡情不可能
    再由子○○書寫，甚至乙○○供稱：贈與的稅單，係其大嫂
    子○○去領回來等語（見本院上更一卷第152頁），子○○
    亦稱贈與稅單係其領取等語（見本院上更一卷第128頁、第
    155頁），是連贈與稅單亦由子○○去領取辦理，則被告壬○○是否確受李金永之託辦理不動產移轉登記，實有可疑。
    況依84年7月12日內政部修正公布之土地登記規則第89條第1
    項規定：「土地權利移轉、設定，依法須申報土地移轉現值
    者，於申報土地現值後，如登記義務人於申請登記前死亡時
    ，得僅由權利人敘明理由，檢附義務人之戶籍謄本及其他有
    關證件，單獨申請登記」（現行法第102條第1項亦同此規定
    ），足見得為此單獨申請登記者，須於義務人死亡前，已完
    成申報土地現值行為，始得為之。而附表一編號二至編號五
    之不動產，均係於84年9月4日即李金永死亡後，始申報土地
    現值，有附表一編號二至編號六之土地增值稅（土地現值）
    申報書在卷可稽（見原審卷二第104頁、第112頁、第130頁
    、第137頁、第143頁），揆諸上開規定，本件附表一編號二
    至編號六之各筆不動產，於李金永死亡後即不得辦理單獨登
    記申請，同案被告壬○○從事代書業務，當亦知之，而同案
    被告壬○○亦知李金永死亡之事，業經供明在卷（見原審卷
    一第261頁背面、本院上更一卷一第62頁），其竟明知李金
    永死亡後始申報土地現值，卻於85年2月2日即李金永死亡後
    ，將附表一各筆不動產一併向地政事務所申請移轉過戶，並
    檢附李金永未死亡除戶前之戶口名簿或戶籍謄本向地政關申
    請辦理移轉登記，有各該戶口名簿及戶籍謄本影本存卷可查
    ，顯係明知並隱瞞李金永死亡之事實，進行本件不動產之移
    轉登記，亦足據為不利被告之認定。
  (4)依前所述，附表一不動產贈與契約書、買賣契約書均係由被
    告辛○○及同案被告戊○○、乙○○，推由從事代書業務之
    子○○偽造李金永為出賣人或贈與人，並再偽以李金永為申
    請人及盜蓋李金永之印鑑章，而偽造附表一不動產之土地增
    值稅申報書，委由同案被告壬○○為申報代理人持向桃園縣
    稅捐稽徵處申報土地增值稅，據以核發土地增值稅免稅證明
    （農地免稅）及土地增值稅繳款書，另再由同案被告子○○
    偽以李金永為申報人及盜蓋李金永印鑑章並偽造李金永之簽
    名、盜用李金永之印章，偽造贈與稅申報書持至桃園市公所
    申報贈與稅，嗣由同案被告子○○至該市公所取回贈與稅繳
    款書中第五聯之回執聯，交予同案被告乙○○分別在收件人
    簽章欄及納稅人蓋章欄盜蓋李金永之印鑑章後，再交回桃園
    市公所據以領取贈與稅繳款書，而於繳納贈與稅後向北區國
    稅局申請核發贈與稅繳清證明書，旋以李金永為申請人及盜
    蓋李金永之印鑑章，偽造以移轉附表一所載6種契約（贈與
    及買賣）不動產所有權之土地登記申請書6紙，連同上開偽
    造之契約書（每一土地登記申請書附繳2偽造之契約書）及
    不動產移轉之其他相關文件（自耕能力證明、李金永未除戶
    前之戶口名簿、戶籍謄本、印鑑證明，上開農地土地增值稅
    免稅證明、土地增值稅繳款書、贈與稅繳清證明書）交予同
    案被告壬○○，由同案被告壬○○為代理人，於85年2月2日
    持向桃園地政事務所辦理系爭不動產移轉登記與被告辛○○
    及同案被告戊○○、乙○○等人所有，是上揭偽造之買賣契
    約書、贈與契約書、土地增值稅申報書、贈與稅申報書及土
    地登記申請書等文件，同案被告壬○○固未參與偽造，惟同
    案被告壬○○明知李金永於生前並未至其事務所委其將系爭
    不動產移轉登記予其子辛○○、戊○○及乙○○等人，詎其
    竟陳述李金永生前即偕同其子辛○○等人到其事務所委請將
    附表一之不動產贈與予其子，並在契約書等文件上蓋其印鑑
    章，並交付附表一不動產所有權狀予其辦理云云，足證同案
    被告壬○○明知同案被告子○○等所交付其之上揭買賣契約
    書、贈與契約書、土地增值稅申報書、土地登記申請書等文
    件係屬偽造，其竟猶持以向桃園縣稅捐稽徵處及國稅局桃園
    分局申報土地增值稅，暨向地政機關辦理系爭不動產移轉登
    記，而使各該承辦人員該等不實事項登載於職務上所掌之公
    文書上，同案被告壬○○自難辭應負行使偽造私文書及行使
    使公務員登載不實文書罪責，而被告辛○○及同案被告壬○○就此所為，並足以生損害於稅捐稽徵機關對於稅籍資料管
    理暨地政機關關於產權登記管理之正確性及前開有繼承權之
    人。
  (5)至被告辛○○用以辦理附表一編號一之9筆農地，所持李金
    永76年3月5日之印鑑證明，固係由李金永本人自行填寫申請
    ，然李金永自76年3月5日起至其死亡之84年8月16日間止，
    曾另於83年4月29日、83年10月6日多次申請印鑑證明，有桃
    園市戶政事務所85年9月5日桃市戶字第16349號函（見偵查
    卷第233頁至第235頁）、94年6月28日桃戶字第0940006228
    號函（附本院更四審卷）在卷可稽，而其中83年10月6日更
    係吳麗君以李金永「行動不便」為理由代為申請5份印鑑證
    明，而吳麗君係被告辛○○之妻子○○事務所僱用之員工，
    業經被告辛○○供明在卷（見本院更四審94年9月27日審判
    筆錄），足見同案被告子○○於李金永生前曾為李金永辦理
    印鑑證明，已不排除其取得李金永印鑑證明之可能。而若李
    金永有必要為被告辛○○與同案被告戊○○、乙○○等辦理
    前開土地之贈與手續，何以未另於84年間聲請印鑑證明，而
    使用8年前即76年間之印鑑證明，故不得以該贈與契約係附
    李金永76年3月5日印鑑證明，即遽認系爭贈與契約為真實。
    又用以辦理移轉登記之83年4月29日之印鑑證明，依桃園市
    戶政事務所調得資料顯示，同一日聲請2份印鑑證明，且子
    ○○曾幫李金永辦理印鑑證明，洵難排除其有機取得李金永
    之印鑑證明之可能，故該印鑑證明亦不足據以證明系爭贈與
    為真實。
(五)被告再辯稱：伊父親李金永生前即將坐落桃園市○路段第18
    35-1等地號21筆土地贈與伊，由此可認附表伊所示之土地係
    伊父親生前贈與伊及伊兄弟云云，但查李金永生前是否另將
    坐落桃園市○路段第1835-1等地號21筆土地贈與被告辛○○
    ，尚不足推定其嗣有將附表一所示之不動產以「買賣」或「
    贈與」為原因，移轉登記與被告辛○○及戊○○、乙○○之
    事實。且自訴人丙○○於原審指稱：其父親過世後，被告辛○○與戊○○、乙○○，找其姊妹，要求拋棄繼承，要其等
    拿印章出來蓋等語（見原審卷一第156頁背面），被告辛○○亦坦承稱：於父親過世後，有請姊妹拋棄繼承，會包紅包
    給他們，但姊妹均不願拋棄繼承等語（見原審卷一第172頁
    背面），且自訴人庚○○等於85年4月8日具狀向桃園地檢署
    自訴被告辛○○與戊○○、乙○○等3兄弟共同偽造所有權
    移轉登記契約進而送請地政機關登記（見偵查卷第2頁），
    於檢察官85年5月8日偵查時陳稱：該贈與契約書假的，其哥
    哥將申請日期往前填，並在父親過世時要求其等拋棄等語（
    見偵查卷第153頁背面），於85年9月10日檢察官偵訊時訊問
    自訴人告被告幾筆土地時，亦陳稱：共有15筆土地，就是李
    金永於84年8月16日死亡後偽造土地過戶，原因發生日期82
    年8月28日有9筆土地、84年8月5日3筆土地、84年8月15日也
    3筆土地等語（見偵查卷第239頁），另再訊以尚有無補充時
    雖陳稱：被告辛○○3人都在父親死亡後才過戶的，且在訴
    訟中將土地賣掉或拿去貸款，另之前被告有講李家財產不能
    落入他人手中，也不給女兒，但目前建地部分都已經過戶給
    他人，賣的賣，沒賣部分拿去抵押貸款，另在82年間贈與但
    卻拖延3年才辦理登記，地政事務所都未罰款，其等認為有
    疑問，是否和相關人員有所勾串等語（見偵查卷第239頁背
    面），足見自訴人等係質疑該附表一所示不動產買賣或贈與
    之真實性，與李金永生前贈與被告之土地無涉。況若李金永
    生前即欲將附表一所示之土地贈與被告及其兄弟，何以不將
    附表一所示之土地辦理移轉登記，或告知其女兒，要其女兒
    即自訴人等於其百年後拋棄繼承，是被告所辯，無非空言，
    不足採信。至被告另辯稱：伊父親死亡後遺留的遺產尚有21
    筆，伊若要偽造，自應全部偽造，自無將部分讓大家繼承之
    理云云，惟此乃被告其個人考量，被告執此爭辯，亦無足為
    被告有利之認定。
(六)綜上所述，被告辛○○上揭所辯各節，要屬推諉卸責之詞，
    不足採信，本案應係被告辛○○與戊○○、乙○○、子○○
    等，趁李金永猝然病逝尚未辦理除戶之際，藉故取得李金永
    之印鑑章及權狀後，倒填日期，偽造李金永贈與或出售前揭
    不動產之移轉契約書，申報增值稅、贈與稅，嗣再由子○○
    及知情之被告壬○○填寫登記申請書，檢附相關偽造之契約
    並持以行使向地政機關辦理過戶手續，應堪認定，事證明確
    ，被告辛○○之犯行洵堪認定。
三、查贈與稅繳款書雖為國稅局所核發，惟共犯子○○取回在該
    繳款書第5聯之回執聯之收件人簽章欄及納稅人蓋章欄盜蓋
    李金永之印章再繳回，是用以表示有收到繳款書之收據性質
    ，該繳款書已屬私文書之一種，被告辛○○與同案被告子○○等所為係偽造私文書；又被告辛○○與同案被告戊○○、
    乙○○、子○○等以李金永之名義偽造上開買賣契約書、贈
    與契約書、土地增值稅申報書、贈與稅申報書、土地登記申
    請書均屬偽造私文書，被告辛○○與同案被告沈煠鉉、戊○○、乙○○、子○○等共同偽造李金永名義之上開土地增值
    稅申報書、土地登記申請書，所為係偽造私文書。嗣同案被
    告壬○○持土地增值稅申報書向桃園縣稅捐稽徵處申報，同
    案被告子○○則持贈與稅申報書向國稅局申報，使不知情之
    承辦人員登載於職務上所掌之稅籍公文書，並據以核發土地
    增值稅免稅證明（農地）、土地增值稅繳款書及贈與稅繳款
    書、贈與稅繳清證明書，繼由同案被告壬○○持土地登記申
    請書連同偽造之買賣契約書、贈與契約書、稅捐稽徵機關核
    發之上開農地、土地增值稅免稅證明、土地增值稅繳款書、
    贈與稅繳清證明書及右開不動產移送之其他文件向地政機關
    辦理移轉，使不知情之地政機關承辦人員據以將上開不實之
    不動產移轉事項，分別登載於職務上所掌管之土地及建築改
    良物登記簿公文書上，足以生損害於稅捐稽徵機關對於稅籍
    資料管理暨地政機關對於產權登記管理之正確性及前開有繼
    承權之人。是核被告辛○○所為，係犯刑法第216條、第210
    條之行使偽造私文書罪及第216條、第214條之行使使公務員
    登載不實文書罪。被告辛○○與同案被告壬○○、戊○○、
    乙○○、子○○間，有犯意聯絡及行為分擔，均為共同正犯
    。被告盜蓋李金永之印章、偽造李金永之簽名（此指附表一
    編號一至編號六之3份贈與稅申報書部分），為偽造私文書
    之部分行為，而偽造私文書後復持以行使，其偽造私文書之
    低度行為，應為行使偽造私文書之高度行為所吸收，均不另
    論罪。被告辛○○先後多次行使偽造私文書及行使使公務員
    登載不實文書之犯行，時間均各緊接，手段復亦相若，犯罪
    構成要件均各相同，顯係基於概括之犯意反覆為之，應依連
    續犯之規定論以一罪，並加重其刑。又被告辛○○所犯前開
    2罪間，具有方法結果之牽連關係，為牽連犯，均應從一重
    之連續行使偽造私文書罪處斷。
四、原審就被告辛○○及被壬○○上述犯行，予以論罪科刑，固
    非無見，惟查（一）被告壬○○並未參與偽造上開買賣契約
    及贈與契約等文件犯行，原審認被告壬○○亦參與本件偽造
    私文書犯行，其認定核與事實不符，已有未洽。（二）被告
    辛○○與同案被告戊○○、乙○○、子○○共同偽造私文書
    犯行，原審認僅偽造買賣契約書及贈與契約書，就其餘偽造
    之私文書均漏未審理，亦有未洽。（三）被告與同案被告乙○○、戊○○、子○○共同偽造李金永為贈與人之附表一不
    動產之贈與稅申報書3份（附表一編號一之不動產1份、附表
    一編號二、三之不動產1份、附表一編號四、五、六之不動
    產1份），其上偽造之李金永簽名各1枚，原審未依刑法第
    219條之規定宣告沒收，亦有違誤。被告辛○○上訴意旨否
    認犯罪，固無理由，惟原判決既有上揭可議之處，自應由本
    院予以撤銷改判。爰審酌被告貪圖取得優厚之遺產之犯罪動
    機、目的、手段，並謀得諸多不動產，部分並已轉賣獲利，
    卻堅不退讓與姊妹和解，並指母親作證偏頗，犯後態度不佳
    等一切情狀，量處如主文第二項所示所示之刑，以示警懲。
    暨以被告與同案被告乙○○、戊○○、子○○共同偽造贈與
    人為李金永，受贈人為被告辛○○之附表一不動產之贈與稅
    申報書3份（附表一編號一之不動產1份、附表一編號二、三
    之不動產1份、附表一編號四、五、六之不動產1份），其上
    偽造之李金永簽名各1枚，併依刑法第219條之規定宣告沒收
    。
據上論斷，應依刑事訴訟法第369條第1項前段、第364條、第299
條第1項前段、刑法第28條、第56條、第216條、第210條、第214
條、第55條、第219條，罰金罰鍰提高標準條例第1條前段，判決
如主文。
中    華    民    國    95    年    6     月    7     日
                  刑事第四庭審判長法  官  蔡秀雄
                                  法  官  沈宜生
                                  法  官  黃金富
以上正本證明與原本無異。
如不服本判決，應於收受送達後10日內向本院提出上訴書狀，其
未敘述上訴之理由者並得於提起上訴後10日內向本院補提理由書
（均須按他造當事人之人數附繕本）。
                                  書記官  劉  瑗
中    華    民    國    95    年    6     月    7     日
附錄：本案論罪科刑法條全文
刑法第216條
(行使偽造變造或登載不實之文書罪)
行使第210條至第215條之文書者，依偽造、變造文書或登載不實
事項或使登載不實事項之規定處斷。
刑法第210條
(偽造變造私文書罪)
偽造、變造私文書，足以生損害於公眾或他人者，處五年以下有
期徒刑。
刑法第214條
(使公務員登載不實罪)
明知為不實之事項，而使公務員登載於職務上所掌之公文書，足
以生損害於公眾或他人者，處三年以下有期徒刑、拘役或五百元
以下罰金。
附表一：
┌─┬──┬─────┬───┬─┬────┬───┬──┬──┬───┐
│編│登記│土地應落或│地號或│地│面積（平│取得人│權利│契約│權利價│
│號│原因│房屋門牌  │建號  │目│方公尺）│      │範圍│日期│值或買│
│  │    │          │      │  │        │      │    │    │賣價款│
│  │    │          │      │  │        │      │    │    │（新台│
│  │    │          │      │  │        │      │    │    │幣）  │
├─┼──┼─────┼───┼─┼────┼───┼──┼──┼───┤
│一│買賣│桃園市中路│1822－│田│68      │      │    │8.│買賣價│
│  │契約│段        │28    │  │        │      │    │  │款總額│
│  │    │桃園市中路│1822－│田│110     │      │    │    │一六，│
│  │    │段        │29    │  │        │      │    │    │七００│
│  │    │桃園市中路│1822－│田│111     │      │    │    │，００│
│  │    │段        │30    │  │        │      │    │    │０元  │
│  │    │桃園市中路│1822－│田│112     │辛○○│全部│    │      │
│  │    │段        │31    │  │        │（承買│    │    │      │
│  │    │桃園市中路│1822－│田│112     │人）  │    │    │      │
│  │    │段        │32    │  │        │      │    │    │      │
│  │    │桃園市中路│1822－│田│112     │      │    │    │      │
│  │    │段        │33    │  │        │      │    │    │      │
│  │    │桃園市中路│1833－│田│117     │      │101/│    │      │
│  │    │段        │1     │  │        │      │117 │    │      │
│  │    │桃園市中路│1825  │田│1364    │      │451/│    │      │
│  │    │段        │      │  │        │      │1364│    │      │
│  │    │桃園市中路│1826  │田│12167   │      │2998│    │      │
│  │    │段        │      │  │        │      │/121│    │      │
│  │    │          │      │  │        │      │67  │    │      │
├─┼──┼─────┼───┼─┼────┼───┼──┼──┼───┤
│二│贈與│桃園市介壽│2075（│  │306.84  │戊○○│各二│8.│權利價│
│  │契約│路廿八號三│建號）│  │        │      │分之│  │值四二│
│  │    │層樓房    │      │  │        │      │一  │    │六，六│
│  │    │          │      │  │        │      │    │    │００元│
│  │    │桃園市大樹│353-5 │建│142     │乙○○│    │    │權利價│
│  │    │林段      │(地號)│  │        │（受贈│    │    │值四，│
│  │    │          │      │  │        │人）  │    │    │八二八│
│  │    │          │      │  │        │      │    │    │，００│
│  │    │          │      │  │        │      │    │    │０元  │
├─┼──┼─────┼───┼─┼────┼───┼──┼──┼───┤
│三│贈與│桃園市中路│1822－│田│293     │辛○○│全部│8.│一，三│
│  │契約│段        │3     │  │        │（受贈│    │  │一八，│
│  │    │          │      │  │        │人）  │    │    │五００│
│  │    │          │      │  │        │      │    │    │元權利│
│  │    │          │      │  │        │      │    │    │價值  │
├─┼──┼─────┼───┼─┼────┼───┼──┼──┼───┤
│四│贈與│桃園市中路│1822－│建│273     │乙○○│全部│8.│二，四│
│  │契約│段        │83    │  │        │（受贈│    │５  │五七，│
│  │    │          │      │  │        │人）  │    │    │０００│
│  │    │          │      │  │        │      │    │    │元權利│
│  │    │          │      │  │        │      │    │    │價值  │
├─┼──┼─────┼───┼─┼────┼───┼──┼──┼───┤
│五│贈與│桃園市中路│1822－│建│272     │辛○○│全部│8.│二，四│
│  │契約│段        │85    │  │        │（受贈│    │５  │四八，│
│  │    │          │      │  │        │人）  │    │    │０００│
│  │    │          │      │  │        │      │    │    │元權利│
│  │    │          │      │  │        │      │    │    │價值  │
├─┼──┼─────┼───┼─┼────┼───┼──┼──┼───┤
│六│贈與│桃園市中路│1822－│建│272     │戊○○│全部│8.│權利價│
│  │契約│段        │84    │  │        │（受贈│    │５  │值二，│
│  │    │          │      │  │        │人）  │    │    │四四八│
│  │    │          │      │  │        │      │    │    │０００│
│  │    │          │      │  │        │      │    │    │元    │
│  │    │          │      │  │        │      │    │    │      │
└─┴──┴─────┴───┴─┴────┴───┴──┴──┴───┘


司法院資訊處製作；財團法人民間司法改革基金會備份。
